【裁判字號】    92,台上,1479
【裁判日期】    920710
【裁判案由】    損害賠償
【裁判全文】
最高法院民事判決                              九十二年度台上字第一四七九號
    上  訴  人  丙 ○ ○
                戊 ○ ○
                甲 ○ ○
    共      同
    訴訟代理人  蔡 坤 旺律師
    被 上訴 人  長億舞台照明有限公司
    法定代理人  徐邱麗寶
    被 上訴 人  乙 ○ ○
                丁 ○ ○
右當事人間請求損害賠償事件，上訴人對於中華民國九十年六月二十六日台灣高等法
院台中分院第二審判決（九十年度上字第三九號），提起上訴，本院判決如左：
    主  文
原判決廢棄，發回台灣高等法院台中分院。
    理  由
本件上訴人主張：下列有關舞台車之專利均係伊向經濟部中央標準局申請並已取得或
暫准取得新型或新式樣之專利權，(1)可旋轉、升降之舞台結構（新型）。(2)活動舞台
車（新式樣），(3)後掀斜空式舞台車結構（新型）。詎被上訴人丁○○竟與被上訴人
長億舞台照明有限公司（下稱長億公司）簽立裝璜工程合約，於其五十鈴（ISUZU ）
自用大貨車上裝設並附連舞台設備而成為舞台車，被上訴人乙○○係長億公司實際負
責人，共同侵害伊享有之上開專利權，爰依專利法第一百零五條、第一百二十二條、
第八十八條、第八十九條及民法第一百八十四條、第一百八十五條規定，求為命(一)被
上訴人連帶給付伊新台幣（下同）一百五十萬元及其法定遲延利息；(二)被上訴人長億
公司、乙○○不得再為製造、販賣等侵害伊上開專利權之行為之判決。
被上訴人長億公司、乙○○則以：長億公司擁有「具升降旋轉功能之舞台結構」暫准
新型專利，並據以製造系爭舞台車，與上訴人之新型專利不同，且性能優於上訴人之
新型專利。又系爭舞台車係長億公司所製造，並非乙○○所製造。乙○○對上訴人之
存證信函加以辯駁澄清並寄發啟事，不能因此即謂其有侵害上訴人專利權之行為。被
上訴人丁○○則以：伊本向上訴人訂購舞台車，但因需時甚久，乃解除契約，而轉向
長億公司訂約，由其承造舞台車，惟不包括燈光，計為七十五萬元，伊不知長億公司
侵害上訴人之專利權。況中國生產力中心鑑定時並未將旋轉活動之舞台拆下，其鑑定
結果不正確等語，資為抗辯。
原審維持第一審所為上訴人敗訴之判決，駁回其上訴，無非以：上訴人主張，伊已取
得或暫准取得前述三項專利權之事實，為被上訴人所不爭執，且有各該專利證書及專
利公告等文件足憑，堪信為真實。惟被上訴人均否認有侵害該專利權之行為，依舉證
責任分配原則，上訴人自應就被上訴人之侵害該專利權行為，負舉證責任。查系爭舞
台車除由法院會同中國生產力中心及國立中正大學先後勘驗鑑定外，另有國立中興大
學及中國機械工程學會之鑑定，鑑定結果其中中國生產力中心及國立中興大學認定系
爭舞台車與上訴人之專利權範圍相同。國立中正大學及中國機械工程學會則認定系爭
舞台車與上訴人之專利權範圍不同，有鑑定報告可稽。中國生產力中心及國立中正大
學均就構成要件，分別依專利侵害鑑定基準流程以其全要件原則，逐一比較，詳如原
判決附表一、二（下稱附表一、二）所示。按稱新型專利者，謂對物品之形狀、構造
或裝置之創作或改良，專利法第九十七條定有明文。既謂對物品有關構造之創作或改
良，於鑑定時即須拆解分析、了解其相關構造。中國生產力中心於鑑定時，並未拆解
系爭舞台車等情，為上訴人所不爭執，其所為鑑定即非精確。反之，國立中正大學係
依專利說明書所載為準，加以解析，而符合解析專利範圍之構成要件，應以說明書所
載之申請專利範圍為基準，不得任意解析構成要件之規定。且就附表一、五項全要件
不符合部分，又據專利侵害鑑定基準流程以均等論分析，依技術手段、具備功能、達
成效果方面，分別說明並作成結論。中國生產力中心於均等論中就系爭舞台車使用高
揚程之升降壓缸及可調整角度之燈體之利用方式，認係屬一種簡易之置換，而謂二者
實質相同，惟就簡易置換之理由則未明，自難採信。國立中正大學就符鑑定物關於
後掀斜空式舞台結構方面、可旋轉升降之舞台結構方面及活動舞台車部分，分別與上
訴人前開取得或暫准取得之專利權，就技術手段、具備功能、達成效果作成鑑定結論
，認待鑑定物與上訴人該部分之專利雖具實質上相同之功能，及達成相同之效果，但
技術思想與具備之功能並不相同，故與上訴人所有之公告第三二七三七七號專利申請
範圍不相同。關於可旋轉、升降之舞台結構方面，待鑑定物所利用之技術與上訴人此
部分專利之技術特徵、具備功能實質上不相同，故與上訴人所有之公告第二九００四
五號專利申請範圍不同。關於活動舞台車新式樣專利部分因舞台車既用於舞台表演，
其視覺焦點所有之主要部位，應為前方舞台，中國生產力中心鑑定報告係以六個面作
比較，無法彰顯創作特徵，且模糊焦點，核與專利侵害鑑定基準判斷要件有違，自難
採信。國立中正大學則認系爭舞台車平台西側有飾板以波浪造型展開，該造型特徵為
目光之焦點所在，且未落於上訴人之專利範圍內，應較為可採。此外，被上訴人長億
公司及負責人徐邱麗寶分別享有之新型第一二四六０二號「車輛可變式舞台構造」及
新式樣第０六六二九一號「第七類活動舞台車」及新型第一六一七九六號「具升降旋
轉功能之舞台結構」等專利權，雖經上訴人提出異議或舉發，惟均遭審定不成立，亦
有上開新型、新式樣專利證書、舉發審定書、異議審定書影本可參。且經濟部智慧財
產局於上述審定書中所明之長億公司及徐邱麗寶所享有之上開專利內容及特徵，與
中國機械工程學會及國立中正大學就系爭舞台車鑑定時所指明該舞台車之構造特徵大
致相符，足以證明長億公司確係依照其自己所享有之專利製造系爭舞台車，亦無侵害
上訴人所享有之專利權可言。從而上訴人主張被上訴人應負共同侵權行為及違反專利
法之損害賠償責任云云，自屬無據，爰維持第一審所為上訴人敗訴之判決，駁回其上
訴。惟查中國生產力中心就被上訴人長億公司為被上訴人丁○○所裝設之系爭附連舞
台之後掀斜空式舞台車進行鑑定，於結構分析表示「待分析物只是利用一揚程較高之
升降壓缸，替代本專利案固定架與升降壓缸之高度，其利用壓缸之方式功能及結果，
均實質相同」等語，其結論則認定待分析物與上訴人前開已取得之專利權之後掀斜空
式舞台車結構新型專利範圍實質相同。而國立中正大學所為之鑑定，雖於上開專利分
析報告結論，有關均等論之分析中，認定待鑑定物與上訴人前開專利實質上之功能實
質上達成相同之效果，欲又以二者「技術思想與具備功能不相同」，謂待鑑定物與專
利範圍不相同等語。究竟上開二者技術思想及所具備之功能，有何差異？未據該鑑定
機構加以說明。上訴人既有爭執，原審復未能徵詢其他鑑定機構之意見，詳為調查審
認並明取捨之理由，遽為上訴人不利之判斷，自欠允洽。上訴論旨指摘原判決不當
，求予廢棄，非無理由。
據上論結，本件上訴為有理由。依民事訴訟法第四百七十七條第一項、第四百七十八
條第一項，判決如主文。
中      華      民      國    九十二    年      七      月      十      日
                              最高法院民事第四庭
                                  審判長法官  蕭  亨  國
                                        法官  許  朝  雄
                                        法官  謝  正  勝
                                        法官  鄭  玉  山
                                        法官  黃  義  豐
      右正本證明與原本無異
                                              書  記  官
中      華      民      國    九十二    年      七      月    二十四    日
                                                                       ：


司法院資訊處製作；財團法人民間司法改革基金會備份。
